【裁判字號】    88,上,968
【裁判日期】    891017
【裁判案由】    拆屋還地
【裁判全文】
臺灣高等法院民事判決  八十八年度上字第九六八號
      上  訴  人    甲○○原.
      訴訟代理人    許國棟律師
      複  代理人    林健智律師
      被  上訴人    林子畏即祭祀公業林本源管理人  住台北巿南京西路四二六號
                              .
      訴訟代理人    藍松喬律師
      複  代理人    張瓊之    .
右當事人間拆屋還地事件，上訴人對於中華民國八十八年五月二十五日臺灣宜蘭地方
法院八十七年度訴字第一五七號第一審判決提起上訴，本院判決如左：
    主    文
上訴駁回。
第二審訴訟費用由上訴人負擔。
    事    實
甲、上訴人方面：
一、聲明：求為判決：
  (一)原判決關於上訴人敗訴部分廢棄。
  (二)右廢棄部分，被上訴人在第一審之訴及假執行之聲請均駁回。
二、陳述：除與原判決記載相同者，茲引用之外，補陳略稱：
    (一)坐落宜蘭縣頭城鎮○○段三０之十九及三０之二五地號（以下均稱系爭土地）
      上，門牌號碼宜蘭縣頭城鎮○○街一三七號及一三五號房屋（以下均稱系爭房
      屋，按其中一三五號房屋即為被上訴人所稱之一三五之二號房屋），係伊父康
      劍鳴於民國（下同）六十九年間以其向被上訴人承租坐落同段三０之十四、十
      五地號土地，與訴外人王政仁、王政樞等向被上訴人承租坐落同段三０之十九
      、二五、二三地號交換而出資興建，伊當時僅為十三歲之少年，並無能力興建
      系爭房屋。七十七年系爭房屋開始課稅時，系爭房屋雖登記伊為納稅義務人，
      然原始建築人仍為康劍鳴，被上訴人訴請伊拆除，即於法不合。
    (二)伊之祖父於日據時代即向被上訴人租地建屋，依當時有效之日本法，即推定為
      地上權人，而伊之父自六十年間即繼續向被上訴人承租同段三０之二五等地號
      土地建屋使用，迄今並未終止租約，雙方有不定期租賃關係存在，康劍鳴之租
      賃關係及地上權，不受伊與被上訴人間之承租契約之拘束，被上訴人訴請拆屋
      還地於法不合。
    (三)康劍鳴租用系爭土地並建有四層樓房，均屬永久性建築物，於第一次期滿後再
      續約時，期限雖仍為一年，惟斷難以此即推定已改變最初租約為不定期之本意
      ，被上訴人於租期屆滿時拒絕依慣例續約，並出售土地予第三人，其請求拆屋
      還地，有違誠信。
三、證據：除引用原審之立證方法外，補提戶籍謄本（見本院卷第六十五頁）、房屋
    稅籍證明（見本院卷第五十六、八十七頁）、甲○○大專學生集訓結訓證書（見
    本院卷第五十七頁）、買賣契約書（見本院卷第八十五頁）、買賣所有權移轉契
    約書（見本院卷第八十六頁）、照片二張（見本院卷第八十八頁）、租地交換協
    議書（見本院卷第八十九、九十頁）、切結書（見本院卷第九十一頁）、建造執
    照（見本院卷第九十二頁）、房屋稅繳款書（見本院卷第一０五頁）、退伍令（
    本院卷第一一六頁）等件影本為證。
乙、被上訴人方面：
一、聲明：求為判決：
  (一)駁回上訴。
  (二)請准供擔保宣告假執行。
二、陳述：除與原判決記載相同者，茲引用之外，補陳略稱：
  (一)被上訴人請求拆屋之建物為四層樓房，原審僅測量建物第一層面積，經本院諭示
    就各建物各層面積為測量後，依測量結果更正聲明如下：上訴人應依宜蘭地政事
    務所八十九年三月十七日複丈成果圖所示，將坐落宜蘭縣頭城鎮○○段三０之十
    九號地上建物第一層七一．三四平方公尺、第二層七四．九九平方公尺、第三層
    七四．九九平方公尺、第四層五五．八平方公尺（誤載為五五平方公尺），合計
    二七七．一二平方公尺；同所三０之二五地號地上建物第一、二、三層各０．三
    八平方公尺，合計一．一四平方公尺，連同第一審複丈圖所示Ｂ部分ＲＣ加強磚
    造平房五０．八五平方公尺均拆除騰空後並將坐落其基地返還被上訴人。
  (二)上訴人之父康劍鳴所承租之土地為宜蘭頭城鎮○○段三０號土地（即現在之三０
    之一七號），非本件宜蘭頭城鎮○○段三０之一九、三０之二五號土地，上訴人
    執此作為上訴，毫無理由。
  (三)兩造就系爭土地之租賃契約定有期限，於八十六年十二月三十一日屆滿，伊於同
    年十月十六日通知上訴人租期屆滿不再續租，無民法第四百五十一條視為不定期
    租賃之情形。
  (四)系爭房屋雖為違章建築，然亦得為買賣移轉之標的，況上訴人於八十八年七月二
    十九日上訴理由狀內已自認其在系爭土地上建有四層樓建築物，其復為該建物之
    納稅義務人，自有拆除權能。
三、證據：除引用原審立證方法外，補提繳費收據（見本院卷第七十三、七十五頁）
    、房地產買賣契約書（見本院卷第七十六至八十四頁）、上訴人之上訴理由狀（
    見本院卷第一六五頁至一六九頁）、建築工程勘驗報告書（見本院卷第一九四頁
    ）等件影本為證。
    理    由
一、按訴訟繫屬中為訴訟標的之法律關係，雖移轉於第三人，於訴訟無影響，民事訴
    訟法第二百五十四條第一項定有明文。本件被上訴人於八十七年五月十五日本於
    民法第七百六十七條所有人物上請求權，起訴請求上訴人將系爭土地上之系爭房
    屋拆除，並返還系爭土地予被上訴人，於訴訟繫屬中之八十七年六月十九日將系
    爭土地所有權移轉登記為第三人曾學修所有，依前揭規定，被上訴人仍不失其為
    原告地位，而有繼續實施訴訟權能，核先說明。
二、本件被上訴人於原審請求上訴人應將系爭土地上如原審測量複丈圖所示Ａ（ＲＣ
    造三層建物）、Ｂ（ＲＣ加強磚造一層）部分地上物拆除騰空，並將坐落之基地
    返還被上訴人，查系爭房屋為四層樓建物，此為兩造所不爭，並經本院至現場履
    勘在案，然原審測量時僅測量第一層建物坐落土地之面積，至其餘各樓層則未為
    測量，上訴後經本院再就系爭建物各樓層面積予以測量，被上訴人並就測量後各
    樓層面積為更正聲明，並未變更或逾越其聲明範圍，應予准許，併予敘明。
三、本件被上訴人起訴主張：上訴人承租伊原所有之系爭土地，租期至八十六年十二
    月三十一日屆滿，伊於八十六年十月十六日以函件通知期滿不再續約，上訴人於
    租期屆滿後猶繼續使用上開土地，伊自得本於所有權請求上訴人拆除系爭房屋返
    還系爭土地等語。
四、上訴人則以：渠雖與被上訴人就系爭土地於八十五年二月一日成立為期二年之租
    賃契約，惟渠於期滿後猶繼續使用系爭土地，依民法第四百五十一條規定，兩造
    間已有不定期租賃關係存在。再者渠祖父於日據時代即向被上訴人租地建屋，依
    當時有效之日本法規定推定為地上權人，渠父康劍鳴自六十年間繼續承租系爭土
    地同段三０之二五地號建屋使用，迄今並未終止租約，雙方有不定期限租賃關係
    存在，渠父之租賃權及地上權，不受嗣後兩造所訂立之土地租用契約書之拘束；
    ，六十九年間渠父將承租之土地與他人換地，經被上訴人同意而興建系爭房屋，
    被上訴人拒絕依慣例續約並出售系爭土地予他人，進而訴請拆屋還地，有違誠信
    ，況系爭房屋係渠父所建，渠並無權拆除等語，資為抗辯。
五、被上訴人主張原為伊所有之系爭土地，於八十五年一月一日出租與上訴人，租期
    至八十六年十二月三十一日屆滿，伊於八十六年十月十六日即通知上訴人租期屆
    滿不再續約，上訴人於租期屆滿仍繼續使用系爭土地等事實，業據其提出八十五
    年二月一日土地租用契約書（見原審卷第六十七頁）、被上訴人八十六年十月十
    六日不再續租通知及掛號郵件收件回執（見原審卷第三十、三十一頁）、土地登
    記簿（見原審卷第一二四、一二五、一二八、一二九頁）等件影本為證，並經原
    審及本院分別會同宜蘭地政事務所人員至現場測量屬實，有勘驗筆錄（見原審卷
    第七十五至七十六頁、本院卷第一二六至一二七頁）及土地複丈成果圖（見原審
    卷第七十九至八十頁、本院卷第一三一至一三二頁）在卷可按，且為上訴人所不
    爭執，自堪信為真實。
六、本件兩造爭執者為：(一)上訴人於租期屆滿後繼續使用系爭土地，是否無權占有。
    (二)上訴人是否有拆除系爭房屋之權能。茲分述如下：
七、上訴人無權占有系爭土地。
  (一)按租賃定有期限者，其租賃關係於期限屆滿時消滅，民法第四百五十條第一項定
    有明文。又租賃期限屆滿後，承租人仍為租賃物之使用收益，而出租人不即表示
    反對之意思者，視為以不定期限繼續契約，民法第四百五十一條亦有明文，此種
    出租人之異議，通常固應於租期屆滿後，承租人仍為租賃物之使用收益時，即行
    表示之，惟出租人慮承租人取得此項默示更新之利益，而於租期行將屆滿之際，
    向之預為表示不願繼續契約者，仍不失為有反對意思之表示（最高法院四十二年
    台上字第四一Ｏ號判例參照）。查本件兩造就系爭土地之租賃，係定有二年期限
    之租賃契約，於八十六年十二月三十一日屆滿，被上訴人並於八十六年十月十六
    日通知上訴人於租期屆滿不再續約，均為兩造所不爭執，則兩造就系爭土地租賃
    關係，即因期限屆滿消滅，並無民法第四百五十一條視為以不定期限繼續契約之
    情形，上訴人稱本件租賃契約依民法第四百五十一條之規定，應視為不定期租賃
    契約，委無足採。
  (二)宜蘭縣頭城鎮○○段三０地號係於六十二年五月三十一日分割出三０之一至三０
    之二十六地號，嗣三０之十九地號於六十四年十一月十一日再分割出三０之四三
    地號，三０之二五地號於同日再分割出三０之四二地號，有土地登記簿謄本附卷
    可稽（見原審卷第三十八至四十一頁），是上訴人之祖父康焰泉於日據時代向被
    上訴人承租之土地，是否即為系爭三０之十九、三０之二五地號土地，已非無疑
    ，而上訴人復未舉證證明其祖父所承租者即為系爭三０之十九、三０之二五地號
    土地，是其稱其祖父就系爭土地有地上權存在，即屬無據。再依被上訴人提出其
    與康劍鳴於五十九年十二月二十九日所訂之土地租用契約記載，康劍鳴租用之土
    地地號為同段三０地號（面積三一九平方公尺）中之一部分即三十七．五七三坪
    ，是租約中於租地地號下註明「如附圖」，六十年十二月二十八日康劍鳴續約時
    ，亦為如是記載，迄六十二年十一月十一日三０地號分割後之六十三年十二月五
    日再續約時，租約上即明確標示租地地號為三０之十七地號，均有土地租用契約
    可參（見原審卷第九十一頁、第八十八頁、第九十頁），六十年間三０地號既尚
    未分割，康劍鳴自無承租三０之二五地號土地可能。又參以上訴人一再自承「其
    祖父於日據時代向被上訴人租地建屋，而康劍鳴自六十年『繼續』承租三０之二
    五地號等土地建屋使用，及系爭房屋係其父康劍鳴於六十九年間以他筆租地換得
    系爭三０之十九、三０之二五地號土地後興建」等情觀之，康劍鳴六十年間承租
    者應係康焰泉承租之部分，而與上訴人承租之系爭三０之十九、三０之二五地號
    土地無涉。
  (三)上訴人另主張系爭四層樓房屋之系爭土地係六十九年四月十八日其父康劍鳴以原
    向被上訴人承租座落碩圍段三０之一四、三０之一五號貳筆土地承租權，與訴外
    人盧潮衡買受訴外人王政仁、王政樞等承租被上訴人所有之碩圍段三０之二五、
    三０之二三、三０之一九號建地交換，而由康劍鳴以王政樞、王政仁等名義由其
    伯父康介珪出面書立切結書委託建築師吳振地而興建，為原始起造人云云，並提
    出租地交換協議書、切結書、建造執照等件為證，被上訴人雖否認切結書之真正
    ，然對前揭協議書之真正並未表示意見。查：(1)依前揭租地交換協議書為康劍鳴
    與訴外人盧潮衡、王蒼松所立，其上並無被上訴人之簽名，該協議書上所載內容
    自難拘束被上訴人。(2)縱認該協議書上交換租地屬實，依其內容所載，雖記載訴
    外人盧潮衡、康劍鳴係以其二人原向被上訴人以建築房屋為目的而承租之租地交
    換，然交換標的卻為：盧潮衡向王蒼松承買之坐落三０之二五土地上門牌號碼宜
    蘭縣頭城鎮○○街一三五之二號房屋及坐落三０之二三地號土地上倉庫，連同王
    政仁、王政樞向被上訴人承租之三０之二五、二三、十九地號等土地全部，與康
    劍鳴原向被上訴人承租之三０之一四、一五地號土地交換，而協議書就王蒼松、
    王政仁、王政樞是否係以建築為目的之基地租賃，則未予記載，上訴人就此亦未
    舉證以實其說，是亦難認康劍鳴就所換得之系爭三０之十九、三０之二五地號土
    地有以建築為目的之基地租賃關係存在，自無上訴人所引最高法院三十年渝上字
    第三一一號判例所稱之不定期租賃可言。
  (四)上訴人於八十五年二月一日與被上訴人就系爭三０之十九、之二三、之三九、之
    四二、之四三、之二五地號等土地訂立為期二年之土地租用契約，康劍鳴為連帶
    保證人，有土地租用契約書可按（見原審卷第六十七頁），再參以康劍鳴於原審
    勘驗時稱系爭房屋中門牌號碼和平街一三五之二號建物係上訴人所有之情觀之（
    見原審卷第七十五頁），堪見「若」上訴人主張康劍鳴與盧潮衡換地建屋屬實，
    則康劍鳴於建屋後顯已將該一三五之二號房屋贈與其子即上訴人，並將系爭房屋
    坐落土地之承租權讓與上訴人，始由上訴人與被上訴人簽立土地租用契約者甚明
    ，是康劍鳴就系爭土地亦應已無租賃權存在，上訴人抗辯其父康劍鳴與被上訴人
    間就系爭房屋坐落之系爭土地，仍有不定期租賃關係及地上權存在，顯屬無稽而
    不可採。
  (五)依上訴人與被上訴人間之土地租用契約書第一條：「本租用土地非地上原有之房
    舍（  造建坪  坪）不得增建或改建更不得在空地上搭建任何建築物，亦不得向
    地政機關單獨申請設定地上權。以上非經甲方同意不生效力。」，可見上訴人與
    被上訴人間所訂立之契約僅為土地租用契約書，而非租地建屋契約書，則兩造之
    租賃關係於租期屆滿時消滅。本件上訴人於兩造之土地租賃契約期滿後，猶占有
    使用系爭土地，自屬無權占有，被上訴人本於所有權訴請其返還租賃之系爭土地
    ，自無違反誠信可言，是上訴人以其祖父康焰泉於日據時代即向被上訴人租地建
    屋，有地上權，父康劍鳴自六十年間即繼續承租系爭土地，迄今未終止租約，雙
    方有不定期租賃關係存在，不受其與被上訴人就系爭土地訂立契約之影響，及康
    劍鳴於六十九年間經被上訴人之同意而拆除舊屋興建四樓之房屋，至今有十八年
    之久為被上訴人所明知，被上訴人竟引誘無知之上訴人，故意每年換約，又藉租
    期屆滿為由，終止租約，請求拆屋還地，其違反誠信原則云云，應無足採。
八、上訴人就系爭房屋有拆除權能。查：
  (一)被上訴人以上訴人於八十八年七月二十九日上訴狀內已自承在系爭土地上建有四
    層樓建築物，認上訴人就系爭房屋有拆除權能，上訴人則以其當日上訴狀內之「
    甲○○」建有四層樓房係誤繕，聲請更正。查上訴人於同一狀內亦稱康劍鳴於六
    十九年經被上訴人同意而拆除舊屋興建四樓之房屋，前後對照，其狀稱上訴人建
    有四層樓房，當屬誤繕。再者，上訴人係五十七年八月三日出生，於六十九年間
    不過為十三歲之少年，當無資力、能力興建四層樓房之房屋，即於七十七年系爭
    房屋課稅時，亦僅為二十歲之人，且尚在服役中（七十九年五月三十一日退伍，
    見本院卷第一一六頁），衡情亦無資力興建四層樓房，是其稱系爭房屋係其父康
    劍鳴興建者，尚屬可採。
  (二)系爭房屋中門牌號碼和平街一三五之二號（原審判決誤載為一三五號），現係上
    訴人所有，業據康劍鳴於原審勘驗時陳述在卷，有如前述，而同街一三七號房屋
    之納稅義務人為上訴人，此為兩造所不爭，並有房屋稅籍證明書、房屋稅繳款書
    附卷可按（至一三五之二號房屋，上訴人並未能提出稅籍資料），且上訴人於本
    院調查時稱：「（系爭房屋是何人建造的？）我父親蓋的。（為何變為你的名義
    ？）我父親蓋好後即登記我的名義，其他姐妹都沒有登記名字。（是否為贈與？
    ）以房子部分應該是的。」等語（見本院卷第一四０頁），是系爭一三七號房屋
    亦係康劍鳴贈與上訴人者甚明。
  (三)系爭房屋並未辦理保存登記，此為兩造所不爭，則系爭房屋即為社會通念所稱之
    違章建築。按違章建築之讓與，雖因不能為移轉登記而不能為不動產所有權之讓
    與，但受讓人與讓與人間如無相反之約定，應認為讓與人已將該違章建築之事實
    上處分權讓與受讓人（最高法院六十七年二月二十一日、六十七年度第二次民事
    庭庭推總會議決定(一)參照）。本件上訴人既因贈與而自其父康劍鳴繼受該屋，其
    對系爭房屋即有事實上之處分權，自有拆除之權能。被上訴人請求其拆除建築物
    ，以排除對土地所有權之妨害，即屬有據。上訴人以其父為原始建造人，其無拆
    除權能抗辯，應無可採。
九、綜上所述，本件被上訴人主張兩造間就系爭土地之租賃關係，已因租期屆滿而消
    滅，上訴人猶占有系爭土地即為無權占有，為可採，上訴人所辯均無可取。從而
    ，被上訴人本於民法第七百六十七條之規定，請求上訴人拆屋還地為有理由，應
    予准許。原審判決上訴人敗訴，於法並無不合。上訴意旨指摘原判決不當，求予
    廢棄改判，為無理由，應予駁回其上訴。
十、本件原審於判決被上訴人勝訴時，已依被上訴人聲請為供擔保之假執行宣告，本
    院駁回上訴人上訴，自無庸再予宣告假執行，是被上訴人於上訴聲明中猶對此請
    求准供擔保宣告假執行，核屬贅述，併此敘明。
十一、據上論結，本件上訴為無理由，依民事訴訟法第四百四十九條第一項、第七十八
    條，判決如主文。
中      華      民      國    八十九    年      十      月     十七     日
                                民事第十六庭
                                    審判長法  官  阮  富  枝
                                          法  官  王  聖  惠
                                          法  官  周  美  月
右正本係照原本作成。
上訴人如不服本判決，應於收受送達後二十日內向本院提出上訴書狀，其未表明上訴
理由者，應於提出上訴後二十日內向本院補提理由書狀（均須按他造當事人之人數附
繕本）上訴時應提出委任律師或具有律師資格之人之委任狀；委任有律師資格者，另
應附具律師及格證書及釋明委任人與受任人有民事訴訟法第四百六十六條之一第一項
但書或第二項（詳附註）所定關係之釋明文書影本。
中      華      民      國    八十九    年      十      月     十九     日
                                          書記官  張  美  華
附註：
民事訴訟法第四百六十六條之一（第一項、第二項）：
對於第二審判決上訴，上訴人應委任律師為訴訟代理人。但上訴人或其法定代理人具
有律師資格者，不在此限。
上訴人之配偶、三親等內之血親、二親等內之姻親，或上訴人為法人、中央或地方機
關時，其所屬專任人員具有律師資格並經法院認為適當者，亦得為第三審訴訟代理人
。


司法院資訊處製作；財團法人民間司法改革基金會備份。
